ACORDAO-COMPLETO-2399342

ACÓRDÃO 5446/2020 ATA 14/2020 - PRIMEIRA CÂMARA

VISTOS, relatados e discutidos estes autos de processo de reforma de ex-militares do Comando do Exército,
ACORDAM os Ministros do Tribunal de Contas da União, reunidos em sessão da Primeira Câmara, diante das razões expostas pelo relator e com fundamento na Constituição Federal, art. 71, III e IX, e na Lei 8.443/1992, arts. 1º, V, e 39, II, em:
9.1. considerar legais os atos de reforma dos srs. Nelson Correa Jaques e Wilson Xavier e determinar seu registro;
9.2. considerar ilegal o ato de alteração de reforma do sr. Otacílio Rogerio Marchiori dos Santos e a ele negar registro;
9.3. dispensar a devolução dos valores indevidamente recebidos de boa-fé pelo sr. Otacílio Rogerio Marchiori dos Santos;
9.4. determinar ao Comando do Exército que:
9.4.1. dê ciência do inteiro teor desta deliberação ao sr. Otacílio Rogerio Marchiori dos Santos e faça juntar o comprovante de notificação a estes autos nos quinze dias subsequentes;
9.4.2. faça cessar, no prazo de quinze dias, contado a partir da ciência desta deliberação, os pagamentos decorrentes do ato impugnado, sob pena de responsabilidade solidária da autoridade administrativa omissa, consoante disposto nos arts. 71, inciso IX, da Constituição Federal e 262 do Regimento Interno desta Corte.

PESSOAL. REFORMA. INVALIDEZ DO MILITAR REFORMADO. ATO DE ALTERAÇÃO PARA CONCESSÃO DE PROVENTOS CALCULADOS COM BASE EM GRAU HIERÁRQUICO SUPERIOR.

Primeira Câmara

Ministério da Defesa -COMANDO DO EXÉRCITO (VINCULADOR).

3. Interessados/Responsáveis:
3.1. Interessados: Nelson Correa Jaques (XXX.560.307-XX); Otacílio Rogerio Marchiori dos Santos (XXX.271.700-XX); Wilson Xavier (XXX.514.490-XX).

13.1. Ministros presentes: Walton Alencar Rodrigues (Presidente), Benjamin Zymler (Relator), Bruno Dantas e Vital do Rêgo.
13.2. Ministro-Substituto presente: Weder de Oliveira.

BENJAMIN ZYMLER

Trata-se de processo de reforma militar.
2. 	A Secretaria de Fiscalização de Pessoal (Sefip) , acompanhando o Controle Interno, propôs que os atos em exame fossem considerados legais.
3. 	O Ministério Público junto ao Tribunal de Contas da União (MPTCU) , representado pelo douto Procurador Júlio Marcelo de Oliveira, divergiu parcialmente da unidade técnica e propôs que o ato de alteração de reforma do sr. Otacilio Rogério Marchiori dos Santos fosse considerado ilegal, haja vista que não haveria amparo legal para a melhoria dos seus proventos por ter se tornado inválido quando já reformado.
É o relatório.

não há

Procurador Júlio Marcelo de Oliveira.

PESSOAL. MILITAR. REFORMA. LEGALIDADE E REGISTRO DE DOIS ATOS. ATO DE ALTERAÇÃO PARA CONCESSÃO DE MELHORIA. INTELIGÊNCIA DO ART. 110 DA LEI 6.880/1980. ILEGALIDADE E NEGATIVA DE REGISTRO. DISPENSA DE DEVOLUÇÃO DOS VALORES INDEVIDAMENTE RECEBIDOS. DETERMINAÇÕES.

REFORMA (REFO)

Secretaria de Fiscalização de Pessoal (SEFIP).

Trata-se de atos de reforma militar, sendo o relativo ao sr. Otacílio Rogério Marchiori dos Santos de alteração, com objetivo de conceder proventos com base no posto superior, em razão de ter se tornado inválido na condição de reformado.
2. Com efeito, assiste razão ao MPTCU.
3. Segundo informam os autos, o sr. Otacílio Rogério Marchiori dos Santos, reformado como 3º Sargento em 31/8/2010, recebia proventos dessa mesma graduação, uma vez que os motivos que ensejaram sua reforma não estavam abrangidos pelo art. 108 da Lei 6.880/1980.
4. Anos mais tarde, em 2016, o título de inatividade do sr. Otacílio Rogério Marchiori dos Santos foi alterado - ato que ora se aprecia - para vincular seus proventos ao soldo de 2º Tenente, ou seja, três graus hierárquicos acima daquele que o militar ostentava na atividade. O fundamento para tanto seria o disposto no art. 110, § 1º, da Lei 6.880/1980 (Estatuto dos Militares) , na redação dada pela Lei 7.580/1986:
"Art. 110. O militar da ativa ou da reserva remunerada, julgado incapaz definitivamente por um dos motivos constantes dos incisos I e II do art. 108, será reformado com a remuneração calculada com base no soldo correspondente ao grau hierárquico imediato ao que possuir ou que possuía na ativa, respectivamente.
§ 1º Aplica-se o disposto neste artigo aos casos previstos nos itens III, IV e V do artigo 108, quando, verificada a incapacidade definitiva, for o militar considerado inválido, isto é, impossibilitado total e permanentemente para qualquer trabalho.
§ 2º Considera-se, para efeito deste artigo, grau hierárquico imediato:
a) o de Primeiro-Tenente, para Guarda-Marinha, Aspirante-a-Oficial e Suboficial ou Subtenente."
5. Como se vê, o benefício previsto no art. 110 da Lei 6.880/1980, expressamente dirigido ao militar da ativa ou da reserva remunerada, não alcança o militar reformado.
6. Sobre a matéria, a jurisprudência do Superior Tribunal de Justiça (STJ) , intérprete último da lei federal, há muito se encontra pacificada, como ilustra o precedente adiante reproduzido:
"ADMINISTRATIVO. MILITAR. REFORMA. ALTERAÇÃO DE BENEFÍCIO. INCAPACIDADE SUPERVENIENTE. ART. 110, § 1º, C/C ART. 108, V, DA LEI 6.880/80. MILITARES DA ATIVA OU RESERVA REMUNERADA. RESTRIÇÃO. MILITAR JÁ REFORMADO. IMPOSSIBILIDADE. 
1. A reforma do militar com a remuneração calculada com base no soldo correspondente ao grau hierárquico imediato ao que possuir ou que possuía na ativa, nos termos do art. 110, § 1º, c/c o art. 108, V, da Lei 6.880/80, restringe-se aos militares da ativa ou reserva remunerada, na exata disposição do caput do art. 110, não sendo possível a concessão de tal benesse àqueles militares já reformados. 
2. Recurso especial não provido" (REsp 1.340.075/CE, Rel. Min. Castro Meira, Segunda Turma, julgado em 9/4/2013, DJe de 15/4/2013; grifei) .
7. Mais recentemente, por meio do Acórdão 2.225/2019, de 18/9/2019, tal entendimento também foi esposado pelo Plenário desta Corte de Contas.
10. Assim, ilegal a alteração da reforma do sr. Otacílio Rogério Marchiori dos Santos (peça 4) , na forma proposta pelo MPTCU.
11. Quanto aos demais atos, acompanho os pareceres uniformes.
Diante do exposto, VOTO por que o Tribunal adote a deliberação que ora submeto a este colegiado.
TCU, Sala das Sessões Ministro Luciano Brandão Alves de Souza, em 12 de maio de 2020.
BENJAMIN ZYMLER 
Relator